【裁判字號】    98,台上,4765
【裁判日期】    980820
【裁判案由】    殺人
【裁判全文】
最高法院刑事判決            九十八年度台上字第四七六五號
上  訴  人  甲○○
                    2（
選任辯護人  盧昱成律師
上列上訴人因殺人案件，不服台灣高等法院台中分院中華民國九
十八年四月二十二日第二審更審判決（九十六年度上重更(三)字第
三六號，起訴案號：台灣台中地方法院檢察署九十二年度偵字第
一六六二二號），提起上訴，本院判決如下：
    主  文
原判決關於甲○○部分撤銷，發回台灣高等法院台中分院。
    理  由
本件原判決撤銷第一審關於上訴人甲○○部分科刑之判決，經比
較刑法及槍砲彈藥刀械管制條例之新舊規定後，改判依想像競合
犯、行為時即修正前刑法連續犯、牽連犯規定，從一重仍論處甲
○○共同連續殺人罪刑。固非無見。
惟查：(一)被告以外之人於審判外之言詞或書面陳述，除法律有規
定者外，不得作為證據，民國九十二年二月六日修正公布，同年
九月一日起施行之刑事訴訟法第一百五十九條第一項定有明文。
而所謂法律有規定者，即包括同法第一百五十九條之一至之五及
第二百零六條等所規定傳聞證據具有證據能力之例外情形而言。
故如欲採被告以外之人於審判外之陳述為證據時，必須於判決內
扼要述明其符合上開何種傳聞證據例外情形之理由，否則即有違
證據法則及判決不備理由之違誤。原判決於理由內係依憑證人賴
韋翔、蕭博文於警詢之審判外陳述，資為認定上訴人確有本件殺
人犯行論據之一。然對於上開二證人之警詢審判外陳述，如何例
外具有證據能力之理由，則未置一詞，予以說明，其採證難認為
適法，且有判決理由不備之違誤。(二)依原判決認定之事實，案發
當時蕭博文係經巫明倉告知賴韋翔在台中市○○路與梅亭街口與
少年田○○（已判決確定，其真正名字、出生年月日等均詳卷）
交談，乃心生不悅，由「三媽檳榔攤」往賴韋翔後方走來，並高
聲大喊：「不是已經講好了嗎？」等語，且作勢從上衣掏出手電
筒型信號槍，田姓少年與上訴人、李建甫見狀，心生不滿，明知
渠等所持有具殺傷力之仿美國ＳＭＩＴＨ＆ＷＥＳＳＯＮ廠口徑
０．三五七吋轉輪手槍製造之仿造轉輪槍、菲律賓製ＡＲＭＳＣ
ＯＲ廠２０２型０．三八吋之制式轉輪槍各一把及另一把無法證
明具有殺傷力之手槍與子彈之殺傷力強大，持以射擊，將使身在
其等射擊範圍內而被射中身體要害之人中彈死亡，三人竟變更原
先之傷害犯意，基於共同殺人之概括犯意聯絡，持槍先後射擊對
面之賴韋翔、蕭博文（射擊蕭博文部分，係基於誤想正當防衛，
應成立過失傷害罪，此部分未據蕭博文提出告訴）。而當時原在
「三媽檳榔攤」之巫明倉、李沛勳二人，聞聲趕來，上訴人與田
○○、李建甫仍承前共同殺人之概括犯意聯絡，連續朝李沛勳、
巫明倉二人射擊，致李沛勳被射中胸部，造成胸部槍彈創貫穿心
臟，失血性休克死亡，倒臥在大雅路上（距梅亭街口轉角處約十
．二公尺），巫明倉倖未中彈等情。其理由內並說明依據卷附現
場圖及照片所示，李沛勳中彈倒臥之地點，距離大雅路與梅亭街
口轉角處僅約十點二公尺，亦即距離衝突發生地點之不遠處（見
原判決第十四頁）。然依李沛勳之解剖報告壹之二、胸及腹部欄
所載，李某胸部前方一處槍彈創，其創口周圍有二乘一點八公分
之灼傷痕及殘餘之火藥煙暈（見相卷第五十六頁）。則是否李某
該胸部之槍彈創係在極為接近之距離內遭受槍擊，以致其創口周
圍留有槍枝擊發之灼傷痕及殘餘火藥煙暈？如是，以上開案發現
場圖及照片顯示，李沛勳中彈倒臥地點距離槍擊之案發路口既有
十點二公尺之遙，此有否如前述在李某胸部槍彈創口周圍留下灼
傷痕及殘餘火藥煙暈可能？實非無疑。又依原判決事實欄之記載
，巫明倉於案發當時並未有持槍枝射擊情事，何以案發後經警方
採集其左、右手虎口殘留物送請內政部警政署刑事警察局鑑定結
果，卻在其左手虎口檢出射擊火藥殘跡之特性金屬元素鋇－鉛－
銻（Ｂａ－Ｐｂ－Ｓｂ）成分（見偵(二)卷第八十五、八十六頁）
？此是否巫某於案發當時曾持槍射擊所致？併存有疑竇，凡此，
攸關上訴人本件殺人罪責之釐清，於其利益非無重要關係，自有
調查之必要性，且經本院於前次發回時，予以指明。原審此次更
審，對之仍未查究明白，並於判決內說明其理由，其證據調查職
責猶嫌未盡，且有判決理由不備之違法。(三)依原判決認定之事實
，上訴人與田○○、李建甫基於共同殺人之概括犯意聯絡，係持
槍先後射擊對面之賴韋翔、蕭博文，當時原在「三媽檳榔攤」之
巫明倉、李沛勳二人，聞聲趕來，因上訴人與田○○、李建甫仍
承前共同殺人之概括犯意聯絡，連續朝李沛勳、巫明倉二人射擊
，致李沛勳被射中胸部，造成胸部槍彈創貫穿心臟，失血性休克
死亡等情。然觀諸法醫師所為解剖報告書，其中貳、屍體解剖所
見欄，載稱李沛勳經解剖，其槍彈創口壹處，從左胸部近中線處
射入，貫穿胸骨造成骨折，接著貫穿心包膜、心臟之右心室、橫
膈膜及肝臟上方，在右胸腔內形成右肺中葉下方挫裂創，並於右
外側第六肋間造成創口，但並未貫穿，在此找到一顆削邊之彈頭
，此彈頭並造成附近之皮下軟組織出血。子彈走向以死者方向而
言，由前往後，由左往右，由上往下，此外從射入口左側之擦傷
痕及最後彈頭停留位置在死者右方之正側面，可知射入死者之子
彈以前後方位而言，是非常斜的角度射入（見相卷第五十七、五
十八頁）。此似徵造成李沛勳致命之槍傷，其子彈係自其左方側
面，以相當大斜度射入其胸部，而非自對向，由正面射入。則上
訴人與田○○、李建甫倘係基於殺人犯意，朝聞聲由對向趕來之
李沛勳、巫明倉連續射殺，其子彈何以非由正面，而係自李沛勳
左側，以相當大之斜角射入其胸部？即頗有可疑。是原判決上開
認定之事實，要與所引解剖報告之記載不盡相符，而有證據上理
由矛盾之違失。以上，或係上訴意旨所指摘，或為本院得依職權
調查之事項，應認原判決關於上訴人部分，仍有撤銷發回更審之
原因。又原判決不另為不受理之諭知部分，基於審判不可分原則
，亦一併發回。
據上論結，應依刑事訴訟法第三百九十七條、第四百零一條，判
決如主文。
中    華    民    國  九十八  年    八    月   二十   日
                      最高法院刑事第十二庭
                          審判長法官  黃  一  鑫
                                法官  張  春  福
                                法官  林  勤  純
                                法官  李  錦  樑
                                法官  陳  國  文
      本件正本證明與原本無異
                                      書  記  官
中    華    民    國  九十八  年    八    月  二十四  日
                                                Ａ


司法院資訊處製作；財團法人民間司法改革基金會備份。
